---
title: "Sprawozdanie 3"
subtitle: "Analiza przeżycia"
author: "Marta Stankiewicz (282244) \n Kacper Szmigielski (282255)"
header-includes:
   - \usepackage[OT4]{polski}
   - \usepackage[utf8]{inputenc}
   - \usepackage{graphicx}
   - \usepackage{float}
   - \usepackage{amsthm}
   - \newtheorem{definition}{Definicja}[section]
output: 
  pdf_document:
    toc: true
    fig_caption: true
    fig_width: 5 
    fig_height: 4 
    number_sections: true
fontsize: 12pt 
lof: true
lot: true
editor_options: 
  markdown: 
    wrap: sentence
---

```{r setup, include=FALSE}

knitr::opts_chunk$set(echo = FALSE, cache = FALSE)
knitr::opts_chunk$set(warning = FALSE, message = FALSE) 
knitr::opts_chunk$set(fig.pos = "H", out.extra ='', fig.align = "center")

```

```{r packages}
library(survival)
library(eha)
library(knitr)
library(lintr)
library(ggplot2)
library(dplyr)
library(tidyr)
library(patchwork)
library(timereg)
library(nltm)

```

```{r preparing data}

# data import
data("lung")

# avoiding columns [inst, pat.karno, meal.cal, wt.loss] 
dane <- lung[, 2:7]

# deleting rows with missing values
dane <- dane[complete.cases(dane), ]

mean_wiek <- mean(dane[, 3])
mean_ph_karno <- mean(dane[, 6])

# centering continuous data
dane[, 3] <- dane[, 3] - mean_wiek
dane[, 6] <- dane[, 6] - mean_ph_karno

```

# Lista 9
Sprawozdanie dotyczy analizy zbioru $lung$ dostępnych w pakiecie survival. Dane dotyczą pacjentów z zaawansowanym rakiem płuc. Zostały one odpowiednio przygotowane, tzn. pominięto zmienne niepotrzebne dla analizy (kolumny: $inst$, $pat.karno$, $meal.cal$, $wt.loss$), usunięto wiersze zawierające wartości brakujące oraz wycentrowano zmienne ciągłe (poprzez odjęcie średniej wartości). W poniższych zadaniach przyjęto, że czas przeżycia ma rozkład Weibulla.

## Zadanie 1
W pierwszej kolejności oszacowano (zgodnie z przykładem zawartym na stronie 8 wykładu 9) parametry modelu przyspieszonego czasu awarii, przyjmując za zmienną zależną zmienną $time$, a za charakterystyki zmienne: $age$, $sex$, $ph.ecog$, $ph.karno$.
 
```{r model_aft, echo = TRUE}

model <- survreg(Surv(time, status)~age + as.factor(sex) +
                   as.factor(ph.ecog) + ph.karno,
                 data = dane,
                 dist = "weibull")


beta <- -summary(model)$coefficients[-1]
mu <- model$icoef[1]
sigma <- exp(model$icoef[2])
alpha <-  1/sigma
lambda <- exp(-mu*alpha)

wsp.AFT <- data.frame(
  "alpha" = alpha,
  "beta" = beta,
  "lambda" = lambda,
  "mu" = mu,
  "sigma" = sigma
)

rownames(wsp.AFT) <- c("age",
                       "sex",
                       "ph.ecog = 1",
                       "ph.ecog = 2",
                       "ph.ecog= 3",
                       "ph.karno")

```

## Zadanie 2

```{r wsp_AFT}
kable(wsp.AFT, caption = "Współczynniki w modelu AFT \\label{tab:wsp_AFT}",
      digits = 5,
      col.names = c("Zmienne",
                    "$\\alpha$",
                    "$\\beta$",
                    "$\\lambda$",
                    "$\\mu$" ,
                    "$\\sigma$"),
          align = c('l', 'c')
      )

```

Analizując otrzymane współczynniki widoczne w tabeli \ref{tab:wsp_AFT} można zauważyć, że jedyne zmiany widoczne są wśród parametrów $\beta$.
Wykorzystywana w pakiecie R funkcja $survreg$ estymuje parametry modelu AFT, który w postaci liniowej wyraża się wzorem: $$ln(X_z) = \mu-{\beta}^{T}z+{\sigma}W$$
gdzie ${\beta}^{T}z = {{\beta}_{1}{z_1}+...+{\beta}_{n}{z_n}}$ jest iloczynem skalarnym wektora współczynników i zmiennych objaśniających.
Pozostałe elementy oznaczają:

$\mu$ - przesunięcie (poziom log-czasu, gdy z = 0 )

${\sigma}{W}$ - błąd losowy (postać rozkładu zmiennej $W$ jest znana)

Warto zaznaczyć, że parametry $\alpha$ oraz $\lambda$, charakterystyczne dla postaci ogólnej rozkładów, są funkcjami $\mu$ oraz $\sigma$ i pojawiają się dopiero po przekształceniu modelu do formy hazardu lub funkcji przeżycia. Z tego względu w bezpośredniej interpretacji wpływu zmiennych objaśniających kluczowe znaczenie mają współczynniki $\beta$.

Jeśli $\beta > 0$, to wartość tę odejmujemy w równaniu, co prowadzi do zmniejszenia logarytmu czasu, a w konsekwencji do skrócenia przewidywanego czasu przeżycia pacjenta.Jeśli $\beta < 0$, wpływ zmiennej jest odwrotny – prowadzi to do zwiększenia wartości $ln(X_z)$, co interpretujemy jako wydłużenie oczekiwanego czasu przeżycia.

```{r wsp.BETA.ATF}
wsp.BETA.AFT <- data.frame(
  "beta" = beta
)

rownames(wsp.BETA.AFT) <- c("age", "sex", "ph.ecog = 1", "ph.ecog = 2", "ph.ecog= 3", "ph.karno")

```

```{r wsp.beta.AFT.tab}

kable(wsp.BETA.AFT, caption = "Współczynniki $\\beta$ w modelu AFT \\label{tab:wsp.beta.AFT.tab}", digits = 5, col.names = c("Zmienne","$\\beta$"),  align = c('l', 'c'))

```

Z analizy parametrów zamieszczonych w tabeli \ref{tab:wsp.beta.AFT.tab} wynika, że jedyną zmienną o ujemnym współczynniku $\beta$ jest $sex$. Ponieważ jest to zmienna typu faktor, sprawdzany jest jej poziom referencyjny.

```{r poziom_referencyjny_sex, echo = TRUE}
levels(as.factor(lung$sex))
```

Kategorią odniesienia (kodowaną jako 1) są mężczyźni. Ujemna wartość współczynnika dla poziomu 2 (kobiety) oznacza, że w przyjętej konwencji modelu — gdzie dodatnie $\beta$ skraca czas przeżycia — płeć żeńska jest czynnikiem sprzyjającym wydłużeniu oczekiwanego czasu przeżycia w stosunku do mężczyzn.

Kolejną istotną zmienną jakościową jest ph.ecog, określająca stan sprawności pacjenta w skali ECOG.

```{r poziom_referencyjny_ph.ecog, echo = TRUE}
levels(as.factor(lung$ph.ecog))
```

W tym przypadku poziomem referencyjnym jest wartość 0 (pacjent w pełni sprawny). Dodatnie wartości współczynników $\beta$ dla poziomów 1, 2 oraz 3 wskazują, że każdy stopień pogorszenia sprawności fizycznej wiąże się ze skróceniem przewidywanego czasu przeżycia w porównaniu do grupy o najwyższej sprawności (poziom 0).

Pozostałe zmienne w modelu mają charakter ciągły. Ich dodatnie współczynniki $\beta$ sugerują, że wzrost wartości tych parametrów skraca czas przeżycia.

## Zadanie 3

W modelu przyspieszonego czasu życia (AFT) zakłada się, że funkcja przeżycia
jednostki o wektorze charakterystyk $z$ może zostać zapisana jako przeskalowanie
czasu w bazowej funkcji przeżycia:
\begin{equation}
S_z(t) = S_0\!\left( \exp\!\left(\beta^{T} z\right)\, t \right),
\label{eq:aft_definition}
\end{equation}
gdzie $S_0(t)$ oznacza funkcję przeżycia jednostki bazowej, tj. odpowiadającej
zerowemu wektorowi charakterystyk.

Jeżeli bazowy czas przeżycia ma rozkład Weibulla z parametrami
$\lambda > 0$ oraz $\alpha > 0$, to bazowa funkcja przeżycia dana jest wzorem
\begin{equation}
S_0(t) = \exp\!\left( -\lambda\, t^{\alpha} \right), \qquad t \geq 0.
\label{eq:weibull_survival}
\end{equation}

Podstawiając \eqref{eq:weibull_survival} do definicji \eqref{eq:aft_definition},
otrzymujemy funkcję przeżycia jednostki o wektorze charakterystyk $z$ w postaci
\begin{equation}
S_z(t)
= \exp\!\left(
-\lambda\, \exp\!\left(\alpha\, \beta^{\top} z\right)\, t^{\alpha}
\right).
\label{eq:aft_weibull}
\end{equation}

```{r oszacowanie_S, echo = TRUE}

pacjent <- c(70 - mean_wiek, 1, 1, 0, 0, 90 - mean_ph_karno)

S_0 <- function(x) exp(-lambda*(x^alpha))

S <- function (t) {
  exp(-lambda*exp(alpha*sum(beta*pacjent))*t^alpha)
}

```

```{r prawd_czas_wiekszy_300}
prawdo1 <- S(300)
```

Wykorzystując wyprowadzony wzór na funkcję przeżycia, wyznaczono prawdopodobieństwo przeżycia powyżej 300 dni dla 70-letniej pacjentki o charakterystyce $ph.ecog = 1$ oraz $ph.karno = 90$. Prawdopodobieństwo to wynosi `r round(prawdo1, 4)`.

## Zadanie 4

Poniżej przedstawiono wykres oszacowanej w zadaniu 3. funkcji przeżycia.

```{r wykres_AFT, fig.cap="Wykres oszacowanej funkcji przeżycia - model AFT"}
t <- 0:1500

data <- data.frame(
  "x" = t,
  "y" = S(t)
)

ggplot(data,aes(x,y))+
  geom_step(lwd = 1,color = "red")+
  labs(
    y = "Prawdopodobieństwo przeżycia S(t)",
    x = "Czas (w dniach)"
  )+
  theme_minimal()

```

## Zadanie 5

\begin{definition}
Niech $h_0(x)$ będzie funkcją hazardu (o znanej postaci) obserwowalnej zmiennej
losowej $X$, odpowiadającej jednostce o zerowym wektorze charakterystyk.
Wówczas model, w którym funkcja hazardu jednostki o wektorze charakterystyk
$z$ ma postać
\begin{equation}
h_z(x) = h_0(x)\,\exp\!\left(\beta^{T} z\right),
\label{eq:ph_definition}
\end{equation}
nazywamy (parametrycznym) modelem proporcjonalnych hazardów (PH).
Funkcję $h_0(x)$ nazywamy bazową funkcją hazardu.
\end{definition}

Model proporcjonalnych hazardów charakteryzuje się prostą własnością
interpretacyjną. Jeżeli $z_1$ oraz $z_2$ są dwoma wektorami charakterystyk,
to na podstawie \eqref{eq:ph_definition} otrzymujemy
\begin{equation}
\frac{hz_1(x)}{hz_2(x)}
= \exp\!\left(\beta^{\top}(z_1 - z_2)\right),
\label{eq:ph_ratio}
\end{equation}
co oznacza, że iloraz hazardów dwóch jednostek jest stały w czasie,
a zatem hazardy są proporcjonalne.

```{r model_ph, echo = TRUE}
model <-  phreg(
  Surv(time, status)~age + as.factor(sex) + as.factor(ph.ecog) + ph.karno,
  data = dane,
  dist = "weibull"
  )

beta <- model$coefficients[-c(7,8)]
mu <- model$coefficients['log(scale)']
sigma <- exp(model$coefficients['log(shape)'])
lambda <- exp(-mu*sigma)
alpha <- sigma
```

## Zadanie 6

```{r wsp.PH}
wsp.PH <- data.frame(
  "alpha" = alpha,
  "beta" = beta,
  "lambda" = lambda,
  "mu" = mu,
  "sigma" = sigma
)

rownames(wsp.PH) <- c("age", "sex", "ph.ecog = 1", "ph.ecog = 2", "ph.ecog= 3", "ph.karno")
```

```{r wsp.PH.tab}
kable(wsp.PH, caption = "Współczynniki w modelu PH \\label{tab:wsp.PH.tab}", digits = 5, col.names = c("Zmienne", "$\\alpha$","$\\beta$", "$\\lambda$", "$\\mu$" , "$\\sigma$"),  align = c('l', 'c'))
```

Obserwując wyniki w tabeli \ref{tab:wsp.PH.tab} jedynym zidentyfikowanym czynnikiem redukującym ryzyko jest płeć żeńska, dla której współczynnik $\beta$ wynosi `r beta[["as.factor(sex)2"]]`. Na jego podstawie można obliczyć wartość $\exp(\beta) \approx$ `r round(exp(beta[["as.factor(sex)2"]]), 3)`, oznaczający ryzyko zgonu niższe o `r round((1 - exp(beta[["as.factor(sex)2"]])) * 100, 1)`% w stosunku do mężczyzn. W przypadku zmiennej jakościowej $ph.ecog$, dodatnie wartości współczynników $\beta$ dla poziomów 1, 2 oraz 3 (wynoszące odpowiednio: `r beta[["as.factor(ph.ecog)1"]]`, `r beta[["as.factor(ph.ecog)2"]]` oraz `r beta[["as.factor(ph.ecog)3"]]` wskazują na wzrost ryzyka wraz z pogarszającym się stanem sprawności pacjenta — dla $ph.ecog = 3$ hazard jest aż `r round(exp(beta[["as.factor(ph.ecog)3"]]), 2)`-krotnie wyższy niż w grupie referencyjnej. Pozostałe zmienne ciągłe, $age$ oraz $ph.karno$, również charakteryzują się dodatnimi wartościami $\beta$ (odpowiednio `r beta[["age"]]` oraz `r beta[["ph.karno"]]`), co interpretujemy jako wzrost hazardu wraz ze zwiększaniem się wartości tych parametrów, co w konsekwencji prowadzi do skrócenia prognozowanego czasu przeżycia.

## Zadanie 7

Na podstawie dopasowanego modelu PH wyznaczono oszacowania funkcji hazardu dla 70-letniej kobiety ($ph.karno = 90$), uwzględniając dwa alternatywne poziomy sprawności: $ph.ecog = 1$ oraz $ph.ecog = 2$.

```{r 70_1_90_kobieta_PH, echo = TRUE}
z1 <- c(70 - mean_wiek, 1, 1, 0, 0, 90 - mean_ph_karno)
z2 <- c(70 - mean_wiek, 1, 0, 1, 0, 90 - mean_ph_karno)

h_0 <- function(x) {
  return (lambda*alpha*x^(alpha-1))
  }

h <- function(x, z) {
  h_0(x)*exp(sum(beta*z))
}

x <- 0:1500

haz1 <- sapply(x, function(t) h(t, z1)) 
haz2 <- sapply(x, function(t) h(t, z2))
```

```{r hazard_plot, fig.cap="Porównanie estymowanych funkcji hazardu dla różnych poziomów sprawności ECOG - model PH"}

plot(x, haz2, type = "l", col = "red", lwd = 2,
     ylab = "Hazard h(t)", xlab = "Czas (dni)",
     ylim = c(0, max(haz2)*1.1))
lines(x, haz1, col = "blue", lwd = 2)
legend("topleft", legend = c("ecog=2", "ecog=1"),
       col = c("red", "blue"), lwd = 2)
grid()

```

```{r log_plot, fig.cap="Porównanie logarytmicznych funkcji hazardu dla wybranych poziomów sprawności ECOG - model PH"}

plot(x, log(haz2), type = "l", col = "red", lwd = 2,
     ylab = expression(log(h(t))), xlab = "Czas (dni)")
lines(x, log(haz1), col = "blue", lwd = 2)
legend("bottomright", legend = c("ecog=2", "ecog=1"),
       col = c("red", "blue"), lwd = 2)
grid()


```
Weryfikacja założeń modelu, przeprowadzona poprzez analizę wyników przedstawionych na wykresach \ref{fig:hazard_plot} i \ref{fig:log_plot}, potwierdza słuszność przyjęcia modelu proporcjonalnych hazardów. Stały odstęp między krzywymi $\log(h(t))$ dla różnych poziomów zmiennej $ph.ecog$ dowodzi, że iloraz hazardu pozostaje stały w czasie.

## Zadanie 8

W modelu proporcjonalnych hazardów (PH) funkcja przeżycia dla jednostki o wektorze cech $z$ jest definiowana jako bazowa funkcja przeżycia podniesiona do potęgi odpowiadającej ilorazowi hazardu. Przyjmuje ona następującą postać:

```{r oszacowanie_f_przezycia_ph, echo = TRUE}
S_0 <- function(x) exp(-lambda*(x^alpha))

S <- function (t, z) {
  (S_0(t))^exp(sum(beta*z))
}

```

```{r prawdo_ph}
praw1 <- S(300, z1)
praw2 <- S(300, z2)
```

Prawdopodobieństwo, że czas życia kobiety w wieku 70 lat o charakterystyce $ph.ecog$ = 1 i $ph.karno$ = 90 będzie większy niż 300 dni wynosi `r round(praw1, digits = 5)`. Natomiast prawdopodobieństwo, że czas życia kobiety w wieku 70 lat o charakterystyce $ph.ecog$ = 2 i $ph.karno$ = 90 będzie większy niż 300 dni wynosi `r round(praw2, digits = 5)`. Porównując wynik dla kobiety o charakterystykach opisanych w punkcie (a) z tym otrzymanym w zadaniu 3 możemy zauważyć, że oszacowane prawdopodobieństwo jest większe, gdy korzystamy z modelu PH zamiast AFT.


## Zadanie 9

```{r wykres_PH, fig.cap="Wykres oszacowanej funkcji przeżycia - model PH"}
t <- 0:1500
plot(t, S(t, z1), type = "l", lwd = 2, col = "blue", ylim = c(0,1),
     xlab = "Czas (w dniach)", ylab = "Prawdopodobieństwo przeżycia S(t)")

```

Porównując wykresy \ref{fig:wykres_AFT} oraz \ref{fig:wykres_PH} można zauważyć różnicę w tempie spadku oszacowanej funkcji przeżycia. Krzywa odpowiadająca modelowi proporcjonalnych hazardów (PH) maleje wolniej niż w przypadku modelu przyspieszonego czasu życia (AFT). W rezultacie dla tych samych punktów czasowych model PH generuje systematycznie wyższe prawdopodobieństwa przeżycia, co skutkuje uzyskaniem bardziej optymistycznych prognoz w porównaniu do modelu AFT.


# Lista 10

W poniższych z
adaniach, nie przyjęto żadnego konkretnego rozkładu czasu życia.

## Zadanie 1

W modelu proporcjonalnych hazardów Coxa zakłada się, że rozkład czasu do wystąpienia zdarzenia jednostki o charakterystyce $z$ ma funkcję hazardu postaci

$$h_z(t) = h_0(t)\psi(z) $$

Najczęściej przyjmuje się, że 

$$\psi(z) = exp(\beta^Tz) $$
Zatem

$$ h_z(t) = h_0(t)exp(\beta^Tz)$$
Poniżej oszacowano parametry modelu proporcjonalnych hazardów Coxa, przyjmując za zmienną zależną zmienną $time$, a za charakterystyki zmienne: $age$, $sex$, $ph.ecog$ oraz $ph.karno$.

```{r oszacowanie_parametrów_box, echo = TRUE}

model <- coxph(Surv(time, status) ~ age + factor(sex) + factor(ph.ecog) + ph.karno,
             data = dane, ties = "efron")


s <- summary(model)

beta  <- s$coefficients[, "coef"]
pval  <- s$coefficients[, "Pr(>|z|)"]
HR    <- s$coefficients[, "exp(coef)"]

# 95% CI dla HR:
CI <- s$conf.int[, c("lower .95", "upper .95")]

wyniki <- cbind(beta=beta, HR=HR, CI, p.value=pval)

```


## Zadanie 2

```{r oszacowanie_param_box_tab}
kable(wyniki, caption = "Wartości oszacowanych parametrów wraz z ilorazami hazardu, przedziałami ufności oraz p-wartościami - model Coxa \\label{tab:oszacowanie_param_box_tab}", digits = 5)
```

Analizując oszacowania współczynników $\beta$ wraz z ich ilorazami hazardu, przedziałami ufności oraz $p$-wartościami przedstawionymi w tabeli \ref{tab:oszacowanie_param_box_tab}, można zauważyć wyraźny podział na zmienne istotne i nieistotne statystycznie. Zmienne $age$ oraz $ph.karno$ nie wykazują istotnego wpływu na ryzyko zgonu przy przyjętym poziomie istotności $\alpha = 0.05$, ponieważ ich $p$-wartości wynoszą odpowiednio `r round(pval['age'], 4)` oraz `r round(pval['ph.karno'], 4)` - są większe od przyjętego poziomu 0.05.

Pozostałe parametry modelu są istotne statystycznie. Dla zmiennej $sex$ współczynnik $\beta$ przyjmuje wartość ujemną (`r round(beta['factor(sex)2'], 4)`), co przekłada się na iloraz hazardu $HR = \exp(\beta) \approx$ `r round(HR['factor(sex)2'], 4)`. Oznacza to redukcję ryzyka zgonu o około `r round((1 - HR['factor(sex)2']) * 100, 1)`% w porównaniu do mężczyzn. Z kolei w przypadku zmiennej $ph.ecog$ obserwujemy dodatnie wartości współczynników, które rosną wraz z pogarszającym się stanem pacjenta. Dla najwyższego poziomu niesprawności ($ph.ecog$ = 3) iloraz hazardu wynosi `r round(HR['factor(ph.ecog)3'], 2)`, co wskazuje na wielokrotny wzrost ryzyka względem grupy referencyjnej, przy czym szeroki przedział ufności dla tej kategorii sugeruje mniejszą precyzję oszacowania.

## Zadanie 3

Poniżej wyznaczono oszacowanie bazowej skumulowanej funkcji hazardu i bazowej funkcji przeżycia odpowiadającej rozkładowi czasu życia.

Wykorzystano poniższe wzory.

$$
h_{z}(t)=h_0(t)\exp(\beta^{T}z)
$$

$$
H_{z}(t)=H_0(t)\exp(\beta^{T}z)
$$

$$
S_{z}(t)=\big(S_0(t)\big)^{\exp(\beta^{T}z)}
$$

$$
S_{z}(t)=\exp\!\big(-H_{z}(t)\big)
$$

```{r baz_haz_baz_surv}

H0 <- basehaz(model, centered = TRUE)  
H0$S0 <- exp(-H0$hazard)

p1 <- ggplot(data = H0, aes(x = time, y = hazard)) +
  geom_line(color = "red", linewidth = 1.2) +
  labs(x = "Czas (dni)",
       y = expression("Skumulowany hazard" ~ H[0](t))) +
  theme_light()

p2 <- ggplot(data = H0, aes(x = time, y = S0)) +
  geom_line(color = "blue", linewidth = 1.2) +
  labs(x = "Czas (dni)",
       y = expression("Prawdopodobieństwo przeżycia" ~ S[0](t))) +
  theme_light()
```

```{r baz_haz_plot, fig.cap="Oszacowanie bazowej skumulowanej funkcji hazardu odpowiadającej rozkładowi czasu życia - model Coxa"}

print(p1)
```

```{r baz_surv_plot, fig.cap="Oszacowanie bazowej funkcji przeżycia odpowiadającej rozkładowi czasu życia - model Coxa"}
print(p2)

```
## Zadanie 4

Dla modelu Coxa skumulowana funkcja hazardu dla pacjenta o wektorze cech $z$ wyraża się wzorem:
$$
H_{z}(t)=H_{0}(t)\exp\!\big(\beta^{T}z\big)
$$
gdzie $H_{0}(t)$ to bazowy skumulowany hazard, a czynnik $exp(\beta^{T}z)$ jest stały w czasie dla ustalonego pacjenta. Logarytmując powyższe równanie stronami otrzymujemy:

$$
\log H_{z}(t)=\log H_{0}(t)+\beta^{T}z
$$
Oznacza to, że na wykresie logarytmicznym krzywe dla różnych grup powinny być przesunięte względem siebie o stałą wartość, a odległość między nimi odpowiada różnicy w ryzyku $\beta^{T}(z_1 - z_2)$.

```{r skum_haz_cox}

nd <- data.frame(
  age = c(70, 70)-mean_wiek,
  sex = factor(c(2, 2), levels = levels(factor(dane$sex))),     
  ph.ecog = factor(c(1, 2), levels = levels(factor(dane$ph.ecog))),
  ph.karno = c(90, 90)-mean_ph_karno
)


sf <- survfit(model, newdata = nd) 

t <- sf$time
S <- as.matrix(sf$surv)   

H <- -log(S)            

dfH <- data.frame(
  time = t,
  `ph.ecog = 1` = H[,1],
  `ph.ecog = 2` = H[,2],
  check.names = FALSE
) %>%
  pivot_longer(-time, names_to="grupa", values_to="H")


p1 <- ggplot(dfH, aes(time, H, color=grupa)) +
  geom_step(linewidth=1.1) +
  labs(y=expression(H[z](t)), x="t", color="Grupa")

p2 <- ggplot(dfH %>% filter(H > 0), aes(time, log(H), color=grupa)) +
  geom_step(linewidth=1.1) +
  labs(y=expression(log(H[z](t))), x="t", color="Grupa")


```

```{r skum_haz_cox_plot, fig.cap="Oszacowanie skumulowanej funkcji hazardu - model Coxa"}
print(p1)

```

```{r log_skum_haz_box_plot, fig.cap = "Logarytm skumulowanej funkcji hazardu - model Coxa"}
print(p2)

```

Analiza wykresów \ref{fig:skum_haz_cox_plot} oraz \ref{fig:log_skum_haz_box_plot} potwierdza poprawność zastosowania modelu proporcjonalnych hazardów dla badanych danych.
Na pierwszym wykresie widać, że krzywa dla pacjentki z gorszym rokowaniem ($ph.ecog=2$) jest proporcjonalnie przeskalowana w górę względem krzywej referencyjnej, zachowując podobny kształt przebiegu.
Wniosek ten jest jeszcze wyraźniejszy na drugim wykresie przedstawiającym logarytmy funkcji. Krzywe $\ln(H_z(t))$ są względem siebie równolegle przesunięte, zachowując stały dystans w całym analizowanym przedziale czasowym. Zatem iloraz hazardu jest stały w czasie, co oznacza, że założenia modelu Coxa są spełnione i nie ma podstaw do ich kwestionowania.


## Zadanie 5

Wyznaczono oszacowanie funkcji przeżycia (w dniach) odpowiadającej rozkładowi czasu życia kobiet w wieku 70 lat ($ph.karno = 90$), których $ph.ecog = 1$ lub $ph.ecog = 2$:
```{r prawd_300_cox, echo = TRUE}
nd <- data.frame(
  age = c(70, 70)-mean_wiek,
  sex = factor(c(2, 2), levels = levels(factor(dane$sex))),     
  ph.ecog = factor(c(1, 2), levels = levels(factor(dane$ph.ecog))),
  ph.karno = c(90, 90)-mean_ph_karno
)

fit <- survfit(model, newdata = nd)

wynik <- summary(fit, times = 300)

prob_a <- wynik$surv[1]
prob_b <- wynik$surv[2] 

```

Analiza uzyskanych wyników wskazuje na istotne różnice w rokowaniach zależne od stanu sprawności. Szacowane prawdopodobieństwo, że czas życia kobiety o charakterystyce $ph.ecog=1$ (i $ph.karno=90$) przekroczy 300 dni, wynosi `r round(prob_a, 4)`. Wartość ta jest większa niż te otrzymane dla modeli AFT oraz PH.
W przypadku pacjentki o gorszym stanie sprawności ($ph.ecog = 2$), prawdopodobieństwo ulega wyraźnemu obniżeniu i wynosi `r round(prob_b, 4)` dla modelu Coxa. Jest to wartość większa niż wynik otrzymany dla modelu PH.


## Zadanie 6

```{r surv_cox_pl}
S300 <- summary(sf, times = 300, extend = TRUE)$surv
  
dfS <- data.frame(
  time = t,
  `ecog = 1` = S[,1],
  check.names = FALSE
) %>%
  pivot_longer(-time, names_to="grupa", values_to="S")


p1 <- ggplot(dfS, aes(time, S, color=grupa)) +
  geom_step(linewidth=1.1) +
  labs(y="S(t)", x="t", color="Grupa")

```

```{r surv_cox_plot, fig.cap="Oszacowanie funkcji przeżycia - model Coxa"}
print(p1)
```
Zestawienie funkcji przeżycia na wykresach \ref{fig:wykres_PH} i \ref{fig:surv_cox_plot} wykazuje różnicę w charakterze estymacji: model Coxa generuje funkcję schodkową, zmieniającą się wyłącznie w momentach wystąpienia zdarzeń, co wynika z braku założeń co do kształtu hazardu bazowego. Z kolei model parametryczny PH prezentuje gładką aproksymację tego procesu, wynikającą z przyjęcia teoretycznego rozkładu czasu życia - rozkładu Weibulla. Zbliżony przebieg obu krzywych (trend spadkowy) świadczyłby o tym, że przyjęty rozkład parametryczny dobrze odzwierciedla rzeczywistą strukturę danych empirycznych.


# Lista 11

## Zadanie 1

**Dopasowanie modelu (oszacowanie parametrów)**

```{r rozw1, echo = TRUE}

model<-prop.odds(Event(time, cause = status) ~ age +
                 factor(sex) +
                 factor(ph.ecog) + 
                 ph.karno,
                 data = dane,n.sim=500,profile=1)

```

## Zadanie 2



Korzystając z poniższych wzorów możemy podać interpretację:

$$
\theta_0(t) = \frac{1 - S_0(t)}{S_0(t)}
$$

$$
\ln\!\left(\frac{\theta_{z_1}(t)}{\theta_{z_2}(t)}\right) = \beta^{T}(z_1 - z_2)
$$
$$
\ln\left({\theta_{z_1}(t)}\right)=\beta^{T}(z_1).
$$


```{r rozw2}


b_age = model$gamma["age",]
b_sex = model$gamma["factor(sex)2",]
b_karno = model$gamma["ph.karno",]


kable(model$gamma, caption = "Tabela otrzymanych $\\beta$ dla modelu
      proporcjonalnych szans\\label{tab:wsp_propszan}", digits = 5, ,
      col.names = c("Zmienne",
                    "$\\beta$"),
          align = c('l', 'c')
      )

```

- Zmienna \texttt{age} ma współczynnik $\beta$ = `r b_age`>0, co oznacza, że wraz ze wzrostem wieku rosną szanse (odds) wystąpienia zdarzenia do czasu $t$ (przy stałych pozostałych zmiennych). Równoważnie: $$\exp(\beta)>1$$

- Zmienna \texttt{sex} (kategoryczna) ma współczynnik $\beta$ = `r b_sex`>0 dla poziomu porównywanego do poziomu referencyjnego (bazowego). Oznacza to, że w tej grupie szanse (odds) zajścia zdarzenia do czasu $t$ są mniejsze niż w grupie bazowej, tj. $$\exp(\beta)<1$$

- Zmienna \texttt{ph.ecog} (kategoryczna) ma współczynniki $\beta>0$ dla poszczególnych poziomów w porównaniu do poziomu referencyjnego (np. $1 \text{ vs } 0,\ 2 \text{ vs } 0,\ 3 \text{ vs } 0$). Wskazuje to, że osoby z wyższym \texttt{ph.ecog} mają większe szanse (odds) wystąpienia zdarzenia do czasu $t$ niż osoby z poziomu bazowego, czyli $$\exp(\beta)>1$$

- Dla zmiennej ciągłej \texttt{ph.karno} otrzymano $\beta$ = `r b_karno`<0 co oznacza, że wraz ze wzrostem \texttt{ph.karno} maleją szanse (odds) zajścia zdarzenia do czasu $t$, tj. $$\exp(\beta)<1$$ Jeśli jednak w poprzedniej analizie (Lista 10) współczynnik dla \texttt{ph.karno} był nieistotny statystycznie, to również tutaj wniosek o kierunku efektu należy traktować ostrożnie: przy braku istotności znak współczynnika może zmieniać się między dopasowaniami/modelami i nie powinien być interpretowany jako stabilny efekt.

## Zadanie 3

```{r rozw, fig.cap="Bazowa funkcja przeżycia i skumulowanego hazardu", fig.height=6}

s <-  predict(model, Z = c(0,0,0,0,0,0))

df <- data.frame(
  t <- s$time,
  s0 <- c(s$S0),
  H0 <- -log(c(s$S0))
)


p1 <- ggplot() +
  geom_step(data = df, aes(x = t, y = s0,     color = "S0")) +
  labs(color = "Legenda", y = expression(S[0](t)))+
  ggtitle("Oszacowanie bazowej funkcji przeżycia") +
  scale_color_manual(values = c("S0" = "red"), 
                     labels = expression(S[0]))

p2 <- ggplot() +
  geom_step(data = df, aes(x = t, y = H0, color = "Hazard")) +
  labs(color = "Legenda")+
  ggtitle("Oszacowanie bazowego skumulowanego hazardu")

p1 / p2

```


## Zadanie 4

```{r model_z_listy_10}
model_l10 <- coxph(Surv(time, status) ~ age + factor(sex) + factor(ph.ecog) + ph.karno,
             data = dane, ties = "efron")

```


```{r zad4}

model<-prop.odds(Event(time, cause = status) ~ age + factor(sex) + factor(ph.ecog) + ph.karno,
             data = dane,n.sim=500,profile=1)

z1 <- c(70 - mean_wiek, 1, 1, 0, 0, 90 - mean_ph_karno)
z2 <- c(70 - mean_wiek, 1, 0, 1, 0, 90 - mean_ph_karno)

nd <- data.frame(
  age = c(70, 70)-mean_wiek,
  sex = factor(c(2, 2), levels = levels(factor(dane$sex))),     
  ph.ecog = factor(c(1, 2), levels = levels(factor(dane$ph.ecog))),
  ph.karno = c(90, 90)-mean_ph_karno
)


s1 <-  predict(model, Z = z1)
s2 <-  predict(model, Z = z2) 

s_l10 <- survfit(model_l10,nd)

t_10 <- s_l10$time
S_l10 <- as.matrix(s_l10$surv)   

H_l10 <- -log(S_l10)              

df1_l10 <- data.frame(
  t = t_10,
  S0 = S_l10[,1],
  H = H_l10[,1]
)
df2_l10 <- data.frame(
  t = t_10,
  S0 = S_l10[,2],
  H = H_l10[,2]
)

df1 <- data.frame(
  t = s1$time,
  S0  = c(s1$S0),
  H = -log(c(s1$S0))
)

df2 <- data.frame(
  t = s2$time,
  S0  = c(s2$S0),
  H =  -log(c(s2$S0)) 
)
```


```{r  wykres_hazardu_p1}
p1_H <- ggplot() +
  geom_step(data = df1,    aes(x = t, y = H, color = "H(t) (model prop.szans)"),linewidth = 1.1) +
  geom_step(data = df1_l10, aes(x = t, y = H, color = "H(t) (model Coxa)"),linewidth = 1.1)+
  ggtitle("Funkcja H(t) dla pacjenta 1")
```

```{r  wykres_loghazardu_p1}
p1_logH <- ggplot() +
  geom_step(data = df1,    aes(x = t, y = log(H), color = "log(H(t)) (model prop.szans)"),linewidth = 1.1) +
  geom_step(data = df1_l10, aes(x = t, y = log(H), color = "log(H(t)) (model Coxa)"),linewidth = 1.1)+
  ggtitle("Funkcja log(H(t)) \n dla pacjenta 1")
```

```{r  wykres_hazardu_p2}
p2_H <- ggplot() +
  geom_step(data = df2,    aes(x = t, y = H, color = "H(t) (model prop.szans)"),linewidth = 1.1) +
  geom_step(data = df2_l10, aes(x = t, y = H, color = "H(t) (model Coxa)"),linewidth = 1.1)+
  ggtitle("Funkcja H(t) dla pacjenta 2")
```

```{r  wykres_loghazardu, fig.cap="Porównanie oszacowania skumulowanej funkcji hazardu dla dwóch pacjentek", fig.width=6}
p2_logH <-ggplot() +
  geom_step(data = df2,    aes(x = t, y = log(H), color = "log(H(t)) (model prop.szans)"),linewidth = 1.1) +
  geom_step(data = df2_l10, aes(x = t, y = log(H), color = "log(H(t)) (model Coxa)"),linewidth = 1.1)+
  ggtitle("Funkcja log(H(t)) \n dla pacjenta 2")

(p1_H | p2_H) +
  plot_layout(guides = "collect") &
  theme(legend.position = "bottom")


```

W przypadku pacjenta 1 widać, że skumulowany hazard przedstawiony na wykresie \ref{fig:wykres_loghazardu} (po lewejj stronie) estymowany w modelu proporcjonalnych szans rośnie wyraźnie szybciej niż w modelu proporcjonalnych hazardów Coxa. W konsekwencji model proporcjonalnych szans implikuje dla tego pacjenta mniej korzystną prognozę przeżycia, tj. większe narastające ryzyko zdarzenia w czasie, w porównaniu z modelem Coxa.

Dla pacjenta 2 krzywe (przedstawione po prawej stronie rysunku \ref{fig:wykres_loghazardu}) skumulowanego hazardu są do około 625 dnia bardzo zbliżone, natomiast w dalszej części obserwacji zaczynają się rozchodzić. Różnice między predykcjami modeli narastają wraz z upływem czasu, jednak interpretację końcowego fragmentu należy traktować z ostrożnością — w ogonie rozkładu zwykle pozostaje niewiele obserwacji, a pojedyncze zdarzenia mogą powodować relatywnie duże, skokowe zmiany estymowanych krzywych.

```{r logarytmy_funkcji,fig.cap="Porównanie logarytmów z skumulowanej funkcji hazardu dla dwóch pacjentek", fig.width=6}

(p1_logH | p2_logH)+
  plot_layout(guides = "collect") &
  theme(legend.position = "bottom")
```
Analogiczne wnioski możemy wysnuć także na podstawie wykresu \ref{fig:logarytmy_funkcji} logarytmów  tych funkcji, ponieważ logarytm jest funkcją ściśle rosnącą i dla dodatnich wartości zachowuje relacje.

## Zadanie 5


```{r wykresy_przeżycia, fig.cap="wykresy funkcji przeżycia dla pacjentów"}

ggplot() +
  geom_step(data = df1, aes(x = t, y = S0, color = "grupa1"), linewidth = 1.1) +
  geom_step(data = df2, aes(x = t, y = S0, color = "grupa2"), linewidth = 1.1) +
  labs(x = "Czas (t)", 
       y = expression(S(t)), 
       color = "Legenda") +
  scale_color_manual(
    values = c("grupa1" = "red", "grupa2" = "turquoise"),
    labels = c(expression(S[1](t)), expression(S[2](t)))
  ) +
  ggtitle("Porównanie funkcji przeżycia") +
  theme_minimal()
```
Z wykresu \ref{fig:wykresy_przeżycia} widać, że funkcja przeżycia dla pacjenta 2 maleje znacznie szybciej, co jest zgodne z charakterystyką danych.

```{r dzielny_pacjent_1}

i <- findInterval(300, s1$time)   
S_300_1 <- if (i == 0) 1 else s1$S0[i]

```

```{r dzielny_pacjent_1_l10}

i <- findInterval(300, t_10)   
S_300_1_10 <- if (i == 0) 1 else S_l10[,1][i]

```

```{r dzielny_pacjent_2}

i <- findInterval(300, s2$time)   
S_300_2 <- if (i == 0) 1 else s2$S0[i]

```

```{r dzielny_pacjent_2_l10}

i <- findInterval(300, t_10)   
S_300_2_10 <- if (i == 0) 1 else S_l10[,2][i]

```

Prawdopodobieństwo tego, że czas życia pacjenta 1 będzie większy od 300 dni wynosi `r round(S_300_1,4)`.
Na liście 10 otrzymane prawdopodobieństwo wynosiło `r round(S_300_1_10,4)`.
Prawdopodobieństwo dla modelu proporcjonalnych hazardów Coxa jest zatem większe niż dla modelu proporcjonalnych szans.

Prawdopodobieństwo tego, że czas życia pacjenta 2 będzie większy od 300 dni wynosi `r round(S_300_2,4)` - model proporcjonalnych szans oraz `r round(S_300_2_10,4)` - model Coxa.
Prawdopodobieństwo dla modelu proporcjonalnych hazardów Coxa jest zatem większe niż dla modelu proporcjonalnych szans.

## Zadanie 6

```{r zad6, fig.cap="Porównanie wykresów oszacowanej funkcji przeżycia w modelu proporcjonalnych szans oraz modelu Coxa"}

ggplot()+
  geom_step(data = df1, aes(x = t, y = S0, color = "S01"),linewidth = 1.1)+
  geom_step(data = df1_l10, aes(x = t, y = S0, color = "S01_l10"),linewidth = 1.1)

```

Z wykresu \ref{fig:zad6} wynika, że estymowana funkcja przeżycia w modelu proporcjonalnych hazardów Coxa przyjmuje wyższe wartości niż w rozważanym modelu proporcjonalnych szans. Oznacza to, że model Coxa przewiduje korzystniejsze rokowanie (większe prawdopodobieństwo przeżycia od czasu 
t) w porównaniu z modelem proporcjonalnych szans.




\newpage

# Lista 12

## Zadanie 1

W tym zadaniu omawiamy model **przyspieszonego czasu awarii**

```{r dane_lista12}


# data import
data("lung")

# avoiding columns [inst, pat.karno, meal.cal, wt.loss] 
dane <- lung[, 2:7]

# deleting rows with missing values
dane <- dane[complete.cases(dane), ]

mean_wiek <- mean(dane[, 3])
mean_ph_karno <- mean(dane[, 6])

# centering continuous data
dane[, 3] <- dane[, 3] - mean_wiek
dane[, 6] <- dane[, 6] - mean_ph_karno

dane$status <-  dane$status-1


```

```{r model12, echo = TRUE}
model <- survreg(Surv(time, status)~age +
                 as.factor(sex) +
                 as.factor(ph.ecog) +
                 ph.karno,
                 data = dane,
                 dist = "weibull")

```

### a)


```{r zad1a12}



tab <- summary(model)$table

p_val1 <- tab["age", ][["p"]]


#noage
model_noage <- update(model, . ~ . - age)
p_val2 <- anova(model_noage, model)$"Pr(>Chi)"[[2]]

```

Dla zmiennej \textit{age} w teście Walda otrzymujemy $p_{value}$ = `r p_val1` $> 0.05$, co oznacza, że przy poziomie istotności $\alpha = 0.05$ nie ma podstaw do odrzucenia hipotezy $H_0:\beta_{\textit{age}}=0$, a więc brak jest dowodów na istotność tej zmiennej w modelu.

Dla testu Ilorazu Wiarygodności otrzymaliśmy $p_{value}$ =`r p_val2`, również $> 0.05$, co wskazuje, że uwzględnienie zmiennej \textit{age} nie powoduje istotnej zmiany w dopasowanym modelu.

### b)

```{r zad2a12}

p_val1 <- tab["as.factor(sex)2",]["p"]

#nosex
model_nosex <- update(model, . ~ . - as.factor(sex))
p_val2 <- anova(model_nosex, model)$"Pr(>Chi)"[2]


```

Dla zmiennej \textit{sex} w teście Walda otrzymujemy $p_{value}$ = `r p_val1` $< 0.05$, co oznacza, że przy poziomie istotności $\alpha=0.05$ odrzucamy hipotezę $H_0:\beta_{\textit{sex}}=0$. Wskazuje to, że zmienna \textit{sex} ma istotny wpływ na czas do zdarzenia w modelu AFT, tzn. istotnie przyspiesza lub spowalnia czas awarii względem poziomu bazowego.

Dla testu Ilorazu Wiarygodności otrzymaliśmy $p_{value}$ = `r p_val2` $< 0.05$, co wskazuje, że uwzględnienie zmiennej \textit{sex} ma istotny wpływ na dopasowany model.

### c)


```{r rozwc12}

model_noecog <- update(model, . ~ . - as.factor(ph.ecog))
p_val <- anova(model_noecog, model)$"Pr(>Chi)"[[2]]

```

W teście ilorazu wiarygodności otrzymano $p_{value}$ =`r p_val` $< 0.05$, więc przy poziomie istotności $\alpha=0.05$ odrzucamy hipotezę zerową
$H_0:\beta_{\textit{ph.ecog}=1}=\beta_{\textit{ph.ecog}=2}=\beta_{\textit{ph.ecog}=3}=0$

(tj. brak wpływu poziomu ECOG na czas do zdarzenia względem poziomu bazowego, np. ECOG = 0). Oznacza to, że zmienna \textit{ph.ecog} jest istotna w przyjętym modelu AFT, a poziom sprawności (ECOG) istotnie różnicuje czas przeżycia/czas awarii pacjentów.

\newpage

## Zadanie 2


```{r model_podst_coxph12,echo = TRUE}

model_podst <- coxph(Surv(time, status)~age +
                       as.factor(sex) +
                       as.factor(ph.ecog) +
                       ph.karno,
                       data = dane,)

```

### a)


```{r ageWald12}

tab <- summary(model_podst)$coefficients

p_val1 <- tab["age",]["Pr(>|z|)"]

m0 <- update(model_podst, . ~ . - age)

p_val2 <- anova(m0, model_podst, test = "LRT")[["Pr(>|Chi|)"]][2]

```

Dla zmiennej \textit{age} w teście Walda otrzymujemy $p_{value}$ = `r p_val1` $> 0.05$, co oznacza, że przy poziomie istotności $\alpha = 0.05$ nie ma podstaw do odrzucenia hipotezy $H_0:\beta_{\textit{age}}=0$, a więc brak jest dowodów na istotność tej zmiennej w modelu.

Dla testu Ilorazu Wiarygodności otrzymaliśmy $p_{value}$ =`r p_val2`, również $> 0.05$, co wskazuje, że uwzględnienie zmiennej \textit{age} nie powoduje istotnej zmiany dopasowanego modelu.

### b)


```{r sexWald12}

tab <- summary(model_podst)$coefficients

p_val1 <- tab["as.factor(sex)2",]["Pr(>|z|)"]

m0 <- update(model_podst, . ~ . - sex)

p_val2 <- anova(m0, model_podst, test = "LRT")[["Pr(>|Chi|)"]][2]

```

Dla zmiennej \textit{sex} w teście Walda otrzymujemy $p_{value}$ = `r p_val1` $< 0.05$, co oznacza, że przy poziomie istotności $\alpha=0.05$ odrzucamy hipotezę $H_0:\beta_{\textit{sex}}=0$. Wskazuje to, że zmienna \textit{sex} ma istotny wpływ na czas do zdarzenia w modelu AFT, tzn. istotnie przyspiesza lub spowalnia czas awarii względem poziomu bazowego.

Dla testu Ilorazu Wiarygodności otrzymaliśmy $p_{value}$ = `r p_val2` $< 0.05$, co wskazuje, że uwzględnienie zmiennej \textit{sex} istotnie poprawia dopasowanie modelu w porównaniu z modelem bez tej zmiennej. Zatem \textit{sex} jest istotnym predyktorem w modelu przyspieszonego czasu awarii, wpływając na skalę czasu przeżycia względem poziomu bazowego.

### c)

```{r rozwc212}

model_noecog <- update(model, . ~ . - as.factor(ph.ecog))
p_val <- anova(model_noecog, model)$"Pr(>Chi)"[[2]]

```

W teście ilorazu wiarygodności otrzymano $p_{value}$ =`r p_val` $< 0.05$, więc przy poziomie istotności $\alpha=0.05$ odrzucamy hipotezę zerową
$H_0:\beta_{\textit{ph.ecog}=1}=\beta_{\textit{ph.ecog}=2}=\beta_{\textit{ph.ecog}=3}=0$

(tj. brak wpływu poziomu ECOG na czas do zdarzenia względem poziomu bazowego, np. ECOG = 0). Oznacza to, że zmienna \textit{ph.ecog} jest istotna w przyjętym modelu proporcjonalnych hazardów Coxa, a poziom sprawności (ECOG) istotnie różnicuje czas przeżycia/czas awarii pacjentów.

\newpage

## Zadanie 3

```{r model_przysp12,echo = TRUE}

m <- survreg(Surv(time, status)~age +
             as.factor(sex) +
             as.factor(ph.ecog) +
             ph.karno,
             data = dane,
             dist = "weibull")

```

### a)


**KROK 1**

```{r mEliminacji_krk112,echo = TRUE}
age <- anova(update(m, . ~ . - age), m)[["Pr(>Chi)"]][2]  
sex <- anova(update(m, . ~ . - as.factor(sex)),      m)[["Pr(>Chi)"]][2]  
ph.ecog <- anova(update(m, . ~ . - as.factor(ph.ecog)),  m)[["Pr(>Chi)"]][2] 
ph.karno <- anova(update(m, . ~ . - ph.karno), m)[["Pr(>Chi)"]][2]

p_values <- data.frame(
  age = age,
  sex = sex,
  ph.ecog = ph.ecog,
  ph.karno = ph.karno
)

kable(p_values,digits = 3 ,caption = "Wartości p testu IW krok 1 AFT")

```

Usuwamy zmienną \textit{age}, ponieważ ma ona najwyższe $p$-value spośród rozważanych predyktorów ($p$ = `r age` $> 0.05$), co oznacza brak podstaw do uznania jej wpływu za istotny statystycznie w przyjętym modelu.


**KROK 2**
```{r krkr212, echo = TRUE}

m <- survreg(Surv(time, status)~as.factor(sex) +
                  as.factor(ph.ecog) +
                  ph.karno,
                  data = dane,
                  dist = "weibull")

sex <- anova(update(m, . ~ . - as.factor(sex)),      m)[["Pr(>Chi)"]][2]  
ph.ecog <- anova(update(m, . ~ . - as.factor(ph.ecog)),  m)[["Pr(>Chi)"]][2] 
ph.karno <- anova(update(m, . ~ . - ph.karno), m)[["Pr(>Chi)"]][2]

p_values <- data.frame(
  sex = sex,
  ph.ecog = ph.ecog,
  ph.karno = ph.karno
)

kable(p_values,digits = 3 ,caption = "Wartości p testu IW kork 2 AFT")
```

Usuwamy zmienną \textit{ph.karno}, ponieważ ma ona najwyższe $p$-value spośród rozważanych predyktorów ($p$ = `r ph.karno` $> 0.05$), co oznacza brak podstaw do uznania jej wpływu za istotny statystycznie w przyjętym modelu.

**KROK 3**
```{r krkr312}


m <- survreg(Surv(time, status)~as.factor(sex) + as.factor(ph.ecog),
                 data = dane,
                 dist = "weibull")

sex <- anova(update(m, . ~ . - as.factor(sex)),      m)[["Pr(>Chi)"]][2]  
ph.ecog <- anova(update(m, . ~ . - as.factor(ph.ecog)),  m)[["Pr(>Chi)"]][2] 

p_values <- data.frame(
  sex = sex,
  ph.ecog = ph.ecog
)

kable(p_values,digits = 3 ,caption = "Wartości p testu IW krok3 AFT")


```
Dla wszystkich pozostałych predyktorów otrzymano wartości $p < 0.05$, dlatego procedura selekcji (w oparciu o test IW) została zakończona i przyjęto model końcowy

### b)

```{r krk1AIC12,echo = TRUE}

m <- survreg(Surv(time, status)~age +
                  as.factor(sex) + 
                  as.factor(ph.ecog) +
                  ph.karno,
                  data = dane,
                  dist = "weibull")
 
```
**KROK 1**
```{r krk11AIC12}

dt <- data.frame(
wszystko = AIC(m),
bez_age = AIC(update(m, . ~ . - age), m)[["AIC"]][1],  
bez_sex = AIC(update(m, . ~ . - as.factor(sex)),      m)[["AIC"]][1],  
bez_ph.ecoh = AIC(update(m, . ~ . - as.factor(ph.ecog)),  m)[["AIC"]][1],
bez_ph.karno = AIC(update(m, . ~ . - ph.karno), m)[["AIC"]][1]
)

kable(dt,digits = 3 ,caption = "Wartości AIC krok 1 AFT")

```

Ponieważ po usunięciu zmiennej \textit{age} kryterium AIC przyjmuje najmniejszą wartość, uznajemy model bez \textit{age} za lepiej dopasowany i dlatego \textit{age} zostaje usunięta z modelu.

**KROK 2**

```{r krk2AIC12}

m <- survreg(Surv(time, status)~as.factor(sex) + as.factor(ph.ecog) + ph.karno,
                 data = dane,
                 dist = "weibull")

dt <- data.frame(
wszystko = AIC(m),
bez_sex = AIC(update(m, . ~ . - as.factor(sex)),      m)[["AIC"]][1],  
bez_ph.ecoh = AIC(update(m, . ~ . - as.factor(ph.ecog)),  m)[["AIC"]][1],
bez_ph.karno = AIC(update(m, . ~ . - ph.karno), m)[["AIC"]][1]
)

kable(dt,digits = 3 ,caption = "Wartości AIC krok 2 AFT")

```

Ponieważ po usunięciu zmiennej \textit{ph.karno} kryterium AIC osiąga najniższą wartość, wybieramy model bez \textit{ph.karno} jako lepszy.

**KROK 3**

```{r krk3ACI12}


m <- survreg(Surv(time, status)~as.factor(sex) + as.factor(ph.ecog),
                 data = dane,
                 dist = "weibull")

dt <- data.frame(
wszystko = AIC(m),
bez_sex = AIC(update(m, . ~ . - as.factor(sex)),      m)[["AIC"]][1],  
bez_ph.ecoh = AIC(update(m, . ~ . - as.factor(ph.ecog)),  m)[["AIC"]][1]
)

kable(dt,digits = 3 ,caption = "Wartości AIC krok 3 AFT") 



```

Usunięcie którejkolwiek z pozostałych zmiennych nie prowadzi do dalszego obniżenia wartości kryterium AIC, dlatego przyjmujemy uzyskany model jako model końcowy.


### c)

Tutaj już korzystam z funkcji step, która autmatyzuje proces przedstawiony powyżej.



```{r BICsteps12,echo = TRUE}

m <- survreg(Surv(time, status)~age + as.factor(sex) + as.factor(ph.ecog) + ph.karno,
                 data = dane,
                 dist = "weibull")

n <- sum(dane$status)

m_bic <- step(m, direction = "backward", k = log(n), trace = 0)

kable(m_bic$anova, caption = "Tabela kroków funkcji step kryterium BIC \n dla modelu AFT")


```


Według kryterium bayesowskiego (BIC) procedura selekcji prowadzi do takiego samego wniosku jak w poprzednich metodach: w modelu końcowym pozostają zmienne \textit{sex} oraz \textit{ph.ecog}. Eliminacja predyktorów przebiega analogicznie jak w przypadku selekcji opartej na AIC, przy czym decyzje podejmowane są na podstawie minimalizacji wartości BIC. Najpierw został odrzucony age a potem ph.karno.

## Zadanie 4

```{r model_coxph12,echo = TRUE}

m <- coxph(Surv(time, status)~age +
             as.factor(sex) +
             as.factor(ph.ecog) +
             ph.karno,
             data = dane)

```

### a)


**KROK 1**

```{r mEliminacji_krk1_coxph12,echo = TRUE}
age <- anova(update(m, . ~ . - age), m)$"Pr(>|Chi|)"[2]  
sex <- anova(update(m, . ~ . - as.factor(sex)),      m)$"Pr(>|Chi|)"[2]   
ph.ecog <- anova(update(m, . ~ . - as.factor(ph.ecog)),  m)$"Pr(>|Chi|)"[2]  
ph.karno <- anova(update(m, . ~ . - ph.karno), m)$"Pr(>|Chi|)"[2] 

p_values <- data.frame(
  age = age,
  sex = sex,
  ph.ecog = ph.ecog,
  ph.karno = ph.karno
)

kable(p_values,digits = 3 ,caption = "Wartości p testu IW krok 1 coxph")

```

Usuwamy zmienną \textit{age}, ponieważ ma ona najwyższe $p$-value spośród rozważanych predyktorów ($p$ = `r age` $> 0.05$), co oznacza brak podstaw do uznania jej wpływu za istotny statystycznie w przyjętym modelu.


**KROK 2**
```{r krkr2_cpph12, echo = TRUE}

m <- coxph(Surv(time, status)~as.factor(sex) +
                  as.factor(ph.ecog) +
                  ph.karno,
                  data = dane)

sex <- anova(update(m, . ~ . - as.factor(sex)),      m)$"Pr(>|Chi|)"[2]  
ph.ecog <- anova(update(m, . ~ . - as.factor(ph.ecog)),  m)$"Pr(>|Chi|)"[2]  
ph.karno <- anova(update(m, . ~ . - ph.karno), m)$"Pr(>|Chi|)"[2] 

p_values <- data.frame(
  sex = sex,
  ph.ecog = ph.ecog,
  ph.karno = ph.karno
)

kable(p_values,digits = 3 ,caption = "Wartości p testu IW krok 2 coxph")
```

Usuwamy zmienną \textit{ph.karno}, ponieważ ma ona najwyższe $p$-value spośród rozważanych predyktorów ($p$ = `r ph.karno` $> 0.05$), co oznacza brak podstaw do uznania jej wpływu za istotny statystycznie w przyjętym modelu.

**KROK 3**
```{r krkr3_coxph12}


m <- coxph(Surv(time, status)~as.factor(sex) + as.factor(ph.ecog),
                 data = dane)

sex <- anova(update(m, . ~ . - as.factor(sex)),      m)$"Pr(>|Chi|)"[2] 
ph.ecog <- anova(update(m, . ~ . - as.factor(ph.ecog)),  m)$"Pr(>|Chi|)"[2] 
print(sex)
p_values <- data.frame(
  sex = sex,
  ph.ecog = ph.ecog
)

kable(p_values,digits = 3 ,caption = "Wartości p testu IW krok 3 coxph")


```
Dla wszystkich pozostałych predyktorów otrzymano wartości $p < 0.05$, dlatego procedura selekcji (w oparciu o test IW) została zakończona i przyjęto model końcowy

### b)

```{r krk1AIC_coxph12,echo = TRUE}

m <- coxph(Surv(time, status)~age +
                  as.factor(sex) + 
                  as.factor(ph.ecog) +
                  ph.karno,
                  data = dane)
 
```
**KROK 1**
```{r krk11AIC_coxph12}

dt <- data.frame(
wszystko = AIC(m),
bez_age = AIC(update(m, . ~ . - age), m)[["AIC"]][1],  
bez_sex = AIC(update(m, . ~ . - as.factor(sex)),      m)[["AIC"]][1],  
bez_ph.ecoh = AIC(update(m, . ~ . - as.factor(ph.ecog)),  m)[["AIC"]][1],
bez_ph.karno = AIC(update(m, . ~ . - ph.karno), m)[["AIC"]][1]
)

kable(dt,digits = 3 ,caption = "Wartości AIC krok 1 coxph")

```

Ponieważ po usunięciu zmiennej \textit{age} kryterium AIC przyjmuje najmniejszą wartość, uznajemy model bez \textit{age} za lepiej dopasowany i dlatego \textit{age} zostaje usunięta z modelu.

**KROK 2**

```{r krk2AIC_ccoxph12}

m <- coxph(Surv(time, status)~as.factor(sex) + as.factor(ph.ecog) + ph.karno,
                 data = dane)

dt <- data.frame(
wszystko = AIC(m),
bez_sex = AIC(update(m, . ~ . - as.factor(sex)),      m)[["AIC"]][1],  
bez_ph.ecoh = AIC(update(m, . ~ . - as.factor(ph.ecog)),  m)[["AIC"]][1],
bez_ph.karno = AIC(update(m, . ~ . - ph.karno), m)[["AIC"]][1]
)

kable(dt,digits = 3 ,caption = "Wartości AIC krok 2 coxph")

```

Ponieważ po usunięciu zmiennej \textit{ph.karno} kryterium AIC osiąga najniższą wartość, wybieramy model bez \textit{ph.karno} jako lepszy.

**KROK 3**

```{r krk3ACI_coxph12}


m <- coxph(Surv(time, status)~as.factor(sex) + as.factor(ph.ecog),
                 data = dane)

dt <- data.frame(
wszystko = AIC(m),
bez_sex = AIC(update(m, . ~ . - as.factor(sex)),      m)[["AIC"]][1],  
bez_ph.ecoh = AIC(update(m, . ~ . - as.factor(ph.ecog)),  m)[["AIC"]][1]
)

kable(dt,digits = 3 ,caption = "Wartości AIC krok 3 coxph") 



```

Usunięcie którejkolwiek z pozostałych zmiennych nie prowadzi do dalszego obniżenia wartości kryterium AIC, dlatego przyjmujemy uzyskany model jako model końcowy.


### c)

Tutaj korzystamy z funkcji step, która automatyzuje proces przedstawiony powyżej.

```{r BICstep_coxphs12,echo = TRUE}

m <- coxph(Surv(time, status)~age + as.factor(sex) + as.factor(ph.ecog) + ph.karno, data = dane)

n <- sum(dane$status)

m_bic <- step(m, direction = "backward", k = log(n), trace = 0)

kable(m_bic$anova, 
      caption = "Tabela kroków funkcji step kryterium BIC \n dla modelu propocjonalnych hazardów Coxa")


```


Według kryterium bayesowskiego (BIC) procedura selekcji prowadzi do takiego samego wniosku jak w poprzednich metodach: w modelu końcowym pozostają zmienne \textit{sex} oraz \textit{ph.ecog}. Eliminacja predyktorów przebiega analogicznie jak w przypadku selekcji opartej na AIC, przy czym decyzje podejmowane są na podstawie minimalizacji wartości BIC. Najpierw został odrzucony age a potem \textit{ph.karno}.
